【裁判字號】    95,家抗,18
【裁判日期】    950407
【裁判案由】    指定遺產管理人
【裁判全文】
臺灣臺南地方法院民事裁定              95年度家抗字第18號
抗  告  人  財政部國有財產局臺灣南區辦事處臺南分處
法定代理人  乙○○
送達代收人  甲○○
相  對  人  寶華商業銀行股份有限公司
                        樓
法定代理人  丙○○
上列抗告人因相對人就被繼承人鄭芳城指定遺產管理人事件，對
於民國95年2月13日本院94年度財管字第73號裁定提起抗告，本
院裁定如下：
      主      文
抗告駁回。
抗告程序費用由抗告人負擔。
      理      由
一、按先順序繼承人均拋棄其繼承權時，由次順序之繼承人繼承
    ，其次順序繼承人有無不明或第四順序之繼承人均拋棄其繼
    承權者，準用關於無人承認繼承之規定；又按繼承開始時，
    繼承人之有無不明者，由親屬會議於1個月內選定遺產管理
    人，並將繼承開始及選定遺產管理人之事由，向法院報明；
    又按第1178條所定之期限屆滿，無繼承人承認繼承時，其遺
    產於清償債權，並交付遺贈物後，如有賸餘，歸屬國庫；又
    按繼承人有無不明而不能依民法第1177條選定遺產管理人時
    ，得由利害關係人聲請法院選任之，民法第1176條第6項、
    第1177條、第1185條及第1178條第2項分別定有明文。
二、本件相對人即原聲請人於本院原審聲請意旨略稱：被繼承人
    鄭芳城（男，民國○○○年○月○日生，身分證統一編號：
    Ｚ000000000號，生前最後住所：臺南縣新營市○
    ○里○鄰○○路七二四號）於九十一年九月九日死亡，其第
    一順位繼承人中之長子鄭佳瑋、第二順位繼承人中之父親黃
    火盛、第三順位繼承人中之長兄黃耀生及長姊黃千代子、第
    四順位繼承人均早已死亡，其餘繼承人則均已依法拋棄繼承
    ，且親屬會議亦未於繼承開始後一個月內選定遺產管理人，
    茲因案外人李秋香前以鄭嘉慧及被繼承人鄭芳城為連帶保證
    人向聲請人借款新臺幣（下同）四百二十四萬元，借期自八
    十七年八月十日起至九十四年八月十日止共七年，惟李秋香
    除僅繳至八十八年九月九日之本息外，尚欠本金四百十四萬
    九千二百九十五元及利息、違約金，屢催未償，被繼承人鄭
    芳城既為連帶保證人，亦應負連帶清償責任，聲請人前曾向
    本院聲請准予供擔保假扣押被繼承人鄭芳城所有坐落臺南縣
    新營市○○段一三三、一三三之三地號二筆土地及門牌號碼
    台南縣新營市○○路七二四號房屋1棟，經本院以八十九年
    度裁全字第一八三三號裁定准許在案，聲請人以八十九年度
    存字第一五二二號提存擔保金後，已將被繼承人鄭芳城之上
    開不動產假扣押查封在案，嗣聲請人於九十二年二月二十五
    日向本院聲請變換提存物，經本院以九十二年度聲字第二九
    六號裁定准許，聲請人亦以九十二年度存字第一一四七號辦
    理提存完畢，聲請人為被繼承人鄭芳城之利害關係人，為免
    聲請人無法行使債權而影響權益，故聲請本院指定財政部國
    有財產局為被繼承人鄭芳城之遺產管理人等語。
三、原審法院裁定略稱：
（一）聲請人主張之上開事實，業據提出繼承系統表一件、本院
      八十九年度裁全字第一八三三號民事假扣押裁定影本一件
      、本院九十二年度聲字第二九六號民事裁定影本一件、本
      院八十九年度存字第一五二二號及九十二年度存字第一一
      四七號提存書影本二件、本院民事庭九十一年十一月五日
      南院鵬民巳九十一繼字第八五二號通知影本一件、本院少
      年暨家事庭九十三年七月十五日九十一年南院慶民巳繼字
      第八五二號函及九十三年九月十五日南院慶民巳九十三繼
      字第一○八九號通知影本各一件、本院民事執行處八十九
      年五月十九日八十九南院鵬執全新字第一二九八號通知影
      本二件、土地登記第二類謄本二件、建物登記第二類謄本
      一件為證，且經本院依職權調取本院八十九年度裁全第一
      八三三號及八十九年度執全字第一二九八號假扣押聲請事
      件卷宗、八十九年度執字第四七九號拍賣抵押物聲請事件
      卷宗、九十一年度繼字第八五二號及九十三年度繼字第一
      ０八九號拋棄繼承聲請事件卷宗核閱綦詳，是聲請人之主
      張堪信為真實。又被繼承人鄭芳城之第一順位繼承人中之
      長子鄭佳瑋、第二順位繼承人中之父親黃火盛、第三順位
      繼承人中之長兄黃耀生及長姊黃千代子、第四順位繼承人
      均早已死亡，其餘繼承人則均已依法拋棄繼承，而被繼承
      人鄭芳城為聲請人之債務人，故聲請人以利害關係人之身
      分聲請選任被繼承人鄭芳城之遺產管理人，應屬合法，應
      予准許。
（二）按公示催告期限屆滿，無繼承人承認繼承時，其遺產於清
      償債權，並交付遺贈物後，如有剩餘，歸屬國庫；又按非
      公用國有財產以財政部國有財產局為管理機關，民法第一
      千一百八十五條、國有財產法第十二條分別定有明文。本
      件被繼承人鄭芳城之原繼承人既均已拋棄繼承，顯然對被
      繼承人鄭芳城遺產之處置已漠不關心，而被繼承人鄭芳城
      之遺產，若無人承認繼承時，將於清償債權，交付遺贈物
      後，歸屬國庫，為使被繼承人鄭芳城遺產之處置順利進行
      ，本院認選任財政部國有財產局臺灣南區辦事處臺南分處
      為被繼承人鄭芳城之遺產管理人為適當。
四、抗告意旨略稱：
（一）既然被繼承人鄭芳城之繼承人均已拋棄繼承，足見被繼承
      人鄭芳城之遺債大於遺產。
（二）按司法院74年10月15日台廳1字第05786號函示：「嗣後各
      地方法院受理有關無人承認繼承遺產管理事件時，先順序
      繼承人均拋棄繼承，其次順序繼承人有無不明而應準用關
      於無人承認繼承之規定時，應先審核可否依民法第1177條
      規定選定遺產管理人。如無法選定遺產管理人者，因此類
      拋棄繼承事件，多屬遺債大於遺產，形同破產，儘量避免
      選任國有財產局為遺產管理人」，而本案極可能屬於遺債
      大於遺產，依據上開司法院函示應儘量避免選任抗告人為
      遺產管理人，原裁定之選任實有不當。且現行法令並無已
      拋棄繼承之繼承人不可擔任遺產管理人之規定，繼承人對
      於被繼承人生前之債權債務關係最為知悉，且相關證件印
      鑑及產權證明等重要文件目前均仍在家屬保管中，足認家
      屬仍有協助清理遺產申報遺產稅之能力和道義責任，雖相
      對人與被繼承人鄭芳城間之債權債務關係，與繼承人並無
      任何關聯性存在，但就適任與否加以考量，除其最近親屬
      外，實不作第二人想。被繼承人鄭芳城是否尚有其他債權
      債務關係，均須全面予以了解，則以抗告人僅係為國有財
      產之管理機關，於被繼承人之遺債大於遺產之際，選任抗
      告人為遺產管理人，則抗告人恐力有未逮，應以被繼承人
      之最近親屬為遺產管理人最適當。
（三）因抗告人係國庫之管理機關，故國庫對於無人承認繼承之
      遺產向有期待權，因此於被繼承人尚有剩餘遺產得以歸屬
      國庫之情形下，選任抗告人為遺產管理人方有實益。而本
      件既有遺債大於遺產之虞，若選任抗告人為遺產管理人，
      抗告人仍須盡善良管理人之責任為其管理遺產、處理債務
      問題，其間所將耗費之人力、時間實難以金錢衡量。且管
      理期間所須之花費亦由國庫代為墊付，且若其遺產不足以
      清償，不僅國庫利益受損，更有甚者，豈非造成浪費國家
      資源於少數特定人之不公現象。
五、經查：
（一）司法院之上開函示，僅謂儘量避免選任抗告人為遺產管理
      人，並非謂不得選任抗告人為遺產管理人，換言之，若抗
      告人適當時，亦得被選任為遺產管理人。又被繼承人生前
      之債權債務關係及有關產權證明文件、印鑑，抗告人得依
      其他方式獲悉或取得，抗告人在管理遺產上並無困難，且
      繼承人既均已拋棄繼承，且均已無利害關係，若選定渠等
      為遺產管理人，難期渠等將來執行職務均能克盡職守，實
      不宜選任已拋棄繼承之繼承人為遺產管理人。
（二）被繼承人之遺產，於遺產管理人完成清償債權並交付遺贈
      物等清算程序前，是否有賸餘，無從知悉，又各順序之繼
      承人均拋棄繼承者，其剩餘財產歸屬國庫，而抗告人係國
      有財產事務之管理機關，為國有財產法第9條第1項、第2
      項所明定，抗告人自備有財產管理之專才，雖抗告人經費
      支出屬國家資源，但保護無人繼承財產之債權人之權利，
      亦屬政府之義務，故本院認關於遺產管理之實際運作，仍
      以選任國有財產局為遺產管理人較為妥適。
六、綜上所述，本院原審選任抗告人為被繼承人鄭芳城之遺產管
    理人，並無不合，抗告意旨聲明廢棄原裁定，非有理由，應
    予駁回。
七、據上論結，本件抗告為無理由，爰依非訟事件法第21條第2
    項，第46條，民事訴訟法第495條之1第1項、第449條第1項
    、第78條，裁定如主文。
中    華    民    國    95    年    4    月    7      日
                      家事庭審判長 法  官  陳美燕
                                   法  官  廖建彥
                                   法  官  彭振湘
如不服本裁定，僅得於收受本裁定正本送達後10日內，以適用法
規顯有錯誤為理由，向本院提出再抗告狀，（須附繕本1份及繳
納再抗告裁判費新臺幣1000元），經本院許可後始可再抗告。
中    華    民    國    95    年    4    月    7      日
                                   書記官  蕭伊舒


司法院資訊處製作；財團法人民間司法改革基金會備份。
